臺灣基隆地方法院民事判決
110年度訴字第309號
原      告  林瑞堯
被      告  游琇如


上列當事人間請求清償債務事件，經本院於110年11月3日言詞辯
論終結，判決如下：
   主   文
被告應給付原告新臺幣20萬元，及自民國110年11月10日起，至
民國111年8月10日止，於每月10日前，按月給付原告新臺幣1萬6
,000元。
原告其餘之訴駁回。
訴訟費用由被告負擔3分之2，餘由原告負擔。
    理  由
壹、程序事項
一、按訴狀送達後，原告不得將原訴變更或追加他訴，但請求之
    基礎事實同一者，不在此限，民事訴訟法第255條第1項第2
    款定有明文。查原告於起訴時請求：被告應給付原告新臺幣
    (下同)60萬元等語，嗣於本院審理中變更為：(一)被告應給
    付原告22萬元，及自民國110年9月10日起至111年8月10日止
    ，於每月10日前給付原告2萬元、(二)被告應給付原告5萬2,
    000元，及自110年9月10日起至111年8月10日止，於每月10
    日前給付原告4,000元等語，原告上揭聲明均係本於同一消
    費借貸及讓渡契約之法律關係所為，經核與上開規定並無不
    符，應予准許。
二、被告受合法通知，未於言詞辯論期日到場，核無民事訴訟法
    第386條所列各款情形，爰依原告之聲請，由其一造辯論而
    為判決，合先敘明。
貳、實體事項    
一、原告主張：
(一)被告游琇如前於109年5月間，向原告借款5萬元，又於109年
    6月間，向原告借款7萬元，原告並已將上開款項交付被告，
    詎被告償還其中2萬元之款項後，即未償還其餘10萬元之款
    項，經原告屢次催告其返還，均拒不返還。
(二)原告與被告於109年7月8日訂立讓渡契約，約定由原告將其
    所經營之「上滿鵝肉」店內之所有設備均讓與被告，被告則
    應給付原告50萬元之對價。
(三)兩造嗣於109年8月間就上開2筆款項之清償方式達成協議，
    約定被告應自109年8月10日起，至111年8月10日止，按月分
    期給付，惟被告於上開協議後，僅給付4萬元，即未繼續償
    還其餘款項，經原告屢次催告其返還，均拒不返還，爰依上
    開讓渡契約及消費借貸之法律關係提起本訴。
(四)基於前述，聲明：
 1、被告應給付原告22萬元，及自110年9月10日起至111年8月10
    日止，於每月10日前給付原告2萬元。
 2、被告應給付原告5萬2,000元，及自110年9月10日起至111年8
    月10日止，於每月10日前給付原告4,000元等語。
二、被告經合法通知，未於言詞辯論期日到場，亦未提出書狀為
    任何聲明或陳述。
三、本院之判斷
(一)原告主張前於109年5月間及6月間，共借予被告12萬元之款
    項，被告於返還其中2萬元後，仍餘10萬元之款項尚未返還
    ；及原告另於109年7月8日與被告訂立讓渡契約，約定由原
    告將其所經營之「上滿鵝肉」店內之所有設備均讓與被告，
    被告則應給付原告50萬元之對價等情，業據提出證人秦慧芬
    到院證述及讓渡證書1份在卷可參，被告未到庭辯論亦未提
    出書狀爭執，本院審酌上開證據，堪信原告主張為真。
(二)原告另主張兩造嗣於109年8月間就上開款項之清償方式達成
    分期25期（即109年8月10日起至111年8月10日止）清償完畢
    之協議，雖提出讓渡證書之背面記載為證。然查，本院審酌
    於上開讓渡證書之背面記載內容分別為：「於每月10號，10
    9年8月10日至111年8月10日，總額60萬、利息12萬(有能力
    在負單)(按：應為「有能力再負擔」)無利息16000元整、有
    利息20000元整」、「我林瑞堯自109年8月1日起，讓上滿鵝
    肉於游琇如，每月收20,000，如2個月沒附(按：應為「付」
    )錢，這讓渡書就終止形同無效，在此簽字、寫手名、蓋手
    以似(按：應為「示」)負責」等語，雖有分期清償之協議然
    其分期給付金額與原告主張顯不相符，且另有涉及契約效力
    之約定亦與原告主張不儘相同，是本件應審究者為：系爭讓
    渡契約是否仍有效存在？兩造協議後就上開款項所約定之還
    款數額及方式為何？
(三)按解釋當事人之意思表示，應探求當事人之真義，不得拘泥
    於所用之辭句，民法第98條定有明文。又解釋契約，應於文
    義上及論理上詳為推求，以探求當事人立約時之真意，並通
    觀契約全文，斟酌訂立契約當時及過去之事實、交易上之習
    慣等其他一切證據資料，本於經驗法則及誠信原則，從契約
    之主要目的及經濟價值作全盤之觀察，以為其判斷之基礎，
    不能徒拘泥字面或截取書據中一二語，任意推解致失其真意
    (最高法院99年台上字第1241號裁判意旨參照)。
(四)系爭讓渡契約仍有效存在
 1、爭讓渡證書之背面雖載有：如被告2個月未給付款項，這讓
    渡書就終止形同無效等語，是就上開文字以觀，兩造間就被
    告遲延2月給付款項之約定效果，包含「終止」及「形同無
    效」之兩種法律上效力，惟按所謂讓渡契約，性質上係原告
    將其經營「上滿鵝肉」之硬體設備之所有權移轉予被告，被
    告則給付其對價之契約，其性質上應非屬繼續性契約，故兩
    造上開所稱之「終止」應解為原告得因被告未依期清償款項
    ，則取得解除系爭契約之權利，方屬適法，是兩造間之上開
    約定，究為兩造間以被告未依期付款作為原告得解除系爭契
    約之條件，抑或兩造間約定系爭契約因原告未付款而失其效
    力，亦即上開約定之性質究為原告取得系爭讓渡契約之解除
    權之事由，抑或系爭讓渡契約之解除條件，即有深入探究之
    必要。
 2、查原告於本院審理中證稱：在系爭讓渡契約成立後，伊擔心
    被告會不依期履行而對伊產生不利益，故伊於109年8月間，
    與被告另行於系爭契約後補充上開記載，即若被告未依期給
    付，伊即不願意將「上滿鵝肉」讓渡給被告，但伊認為系爭
    讓渡契約至今仍有效存在，並不因上開約定而歸於無效等語
    。又原告已知悉被告已將上開硬體設備悉數賣予他人等情，
    而並未向被告請求返還其販賣上開硬體設備之價款，或請求
    被告返還上開硬體設備等情，亦據原告於本院審理中證述甚
    詳，是就上情以觀，顯見上開文字僅係原告為督促被告還款
    所擬，且被告雖未依約付款，原告仍認定系爭契約持續有效
    存在，且仍依契約關係向被告為本件之請求，堪認原告應無
    以被告依期還款作為系爭讓渡契約無效事由之意，尚不得僅
    因其內容載有「形同無效」等詞語，而遽認為兩造間之契約
    已因被告未依期還款而歸於無效。又依原告所述以觀，原告
    已明確表示若被告未依期給付，伊即不願意將「上滿鵝肉」
    讓渡給被告，且上開契約之文字記載為「終止(按：其法律
    上效力應為解除)形同無效」等語，是綜合原告書寫上開文
    字之動機、兩造間於契約關係中之行為及原告之訴訟主張以
    觀，原告之真意應係若被告未依約還款時，原告即可以此為
    由，解除系爭讓渡契約，而非系爭契約因被告未依期還款而
    當然失效。是上開約定之性質應為原告取得系爭讓渡契約之
    解除權之事由甚明。
 3、又按解除權之行使，應向他方當事人以意思表示為之，民法
    第258條第1項定有明文。是契約若未經締約雙方之一造向他
    造為解除之意思表示，則仍持續有效存在。查本件被告未依
    期還款後，原告雖依上開約定而取得系爭讓渡契約之解除權
    ，惟遍觀卷內事證，均無原告向被告表明解除系爭讓渡契約
    之證據，且原告之本件請求既係本於兩造間之讓渡契約關係
    而為之，其於本院審理時亦明確表示系爭讓渡契約仍持續有
    效存在等情，堪認原告並未向被告為解除系爭讓渡契約之意
    思表示，系爭契約既未經解除，自仍繼續有效存在，可堪認
    定。   
(五)兩造約定還款之數額及方法
 1、查系爭讓渡契約之背面載有：於每月10號，109年8月10日至
    111年8月10日，總額60萬、利息12萬(有能力再負擔)；無利
    息1萬6,000元、有利息2萬元等語，惟若依每月1萬6,000元
    計算，於兩造約定之還款期內(109年8月10日至111年8月10
    日，共計25期)，被告僅需返還原告40萬元之本金及10萬元
    之利息，上開分期款項之總額顯與兩造間欠款之本金之總額
    有所落差。是此部份應審究者為，原告與被告之上開分期付
    款之約定之真義為何，又兩造約定應返還款項之數額及返還
    方式又為何。
 2、按債權人向債務人表示免除其債務之意思者，債之關係消滅
    ，民法第343條定有明文。又債務免除係債權人向債務人免
    除其債務之單獨行為，於其免除之意思表示達到債務人時，
    即生免除效力，無待於債務人之承諾或另與債務人為免除之
    協議（契約）(最高法院81年度台上字第2871號判決參照)。
    再免除之意思表示無須依一定之方式，無論依書面或以言詞
    為之，或以明示或默示之方法為之，且債權人得僅為債務之
    一部為免除之意思，均無不可，合先敘明。
 3、查原告於本院審理中證稱：上開約定係被告於109年8月10日
    寫於系爭讓渡契約之背面，伊亦同意依照兩造約定之期數，
    若被告無能力給付，每月得僅給付原告1萬6千元，總計只要
    給付伊40萬元之本金等語。堪認原告於做成上開約定時，既
    已知悉兩造間約定被告分期還款之本金總額僅為40萬元，而
    同意被告為上開約款之記載，且未為反對之意思表示，應堪
    認原告就上開借款及讓渡契約款項之本金總額60萬元，與上
    開總額40萬元之分期付款之價差20萬元部分，已為免除債務
    之意思。是就上開款項之本金部分，除被告需於上開約定期
    間內，即自109年8月10日至111年8月10日止，按月給付原告
    1萬6,000元之部分外，其餘部分之債務均因原告之免除之意
    思表示而消滅。
(六)綜上所述，原告依據兩造分期協議，僅得請求被告自109年8
    月10日起至111年8月10日止，每月10日按月給付1萬6,000元
    之部分，而其中計至言詞辯論終結日（110年11月3日）止已
    到期之部分共15期（109年8月10日至110年10月10日），合
    計為24萬元（計算式：16,000×15＝240,000），原告自承被
    告曾經給付4萬元，應予扣除，是以原告請求被告到期部分
    於20萬元範圍內應屬有據。另原告請求被告自110年11月10
    日起至111年8月10日止，每月10日給付1萬6,000元之部分，
    係屬將來給付之訴，經核上開債權業已確定，且被告前已未
    按期給付，顯有到期有不履行之虞，依法原告得提起將來給
    付之訴，是以原告此部分聲明亦屬有據，並應予准許。原告
    逾上開部分之請求，則無理由，應予駁回。
四、本件事證已臻明確，當事人其餘主張與攻擊方法及所提證據
    ，經審酌後認與本件判決之結果不生影響，爰不另一一論述
    ，併此敘明。
五、訴訟費用負擔之依據：民事訴訟法第79條。
中　　華　　民　　國　　110 　年　　11　　月　　17　　日
                  民事庭法  官  王翠芬
以上正本係照原本作成。
對於本件判決如有不服，應於收受送達後20日內向本院提出上訴
書狀，敘述上訴之理由，上訴於臺灣高等法院，並按他造當事人
之人數附具繕本。如委任律師提起上訴者，應一併繳納上訴審裁
判費。
中　　華　　民　　國　　110 　年　　11　　月　　17　　日
                        書記官  陳怡君